【裁判字號】    89,重上更(五),240
【裁判日期】    890718
【裁判案由】    毒品危害防制條例
【裁判全文】
臺灣高等法院臺南分院刑事判決          八十九年度重上更(五)字第二四號  Ａ
      上  訴  人
      即  被  告  丁  ○  ○
      指定辯護人  本院公設辯護人  丙  ○  ○
右上訴人因違反毒品違害防制條例案件，不服臺灣臺南地方法院八十六年度訴字第九
七九號中華民國八十六年十一月十八日第一審判決（起訴案號：臺灣臺南地方法院檢
察署八十六年度營偵字第一一二四號），提起上訴，本院判決後經最高法院第五次發
回更審，本院判決如左：
      主      文
原判決關於丁○○部分撤銷。
丁○○販賣毒品，處有期徒刑拾貳年，販賣毒品所得新臺幣壹萬元沒收。
      事      實
一、丁○○基於意圖營利於八十六年五月二十日十一時三十分許，在臺南縣新營市臺
    南縣立文化中心附近，以一包新臺幣（下同）一萬元之價格，販售毒品海洛因一
    包予甲○○（甲○○施用毒品經原審判處有期徒刑三年，未上訴確定在案），嗣
    因甲○○於八十六年五月二十日中午一時許為警查獲，並扣得甲○○於八十六年
    五月二十日十一時三十分許向丁○○購得之毒品海洛因一小包（驗餘淨重一‧０
    六公克）。甲○○供出其所施用毒品海洛因係向丁○○所購得，經警授意，由甲○○於同日下午四時餘打丁○○000000000號呼叫器給丁○○，佯稱再
    向其購買五千元之毒品海洛因（此時警方在旁監視），並約在臺南縣新營市○○
    路臺南縣立文化中心見面，警方乃於同日下午四時三十分許，在臺南縣新營市○○路臺南縣立文化中心前查獲依約前來之丁○○。
二、案經臺南縣警察局新營分局報請臺灣臺南地方法院檢察署檢察官偵查起訴。
      理      由
一、訊之上訴人即被告丁○○矢口否認有右揭連續販賣毒品海洛因之犯行，辯稱：伊
    係與甲○○一起合資去向他人購買海洛因，並非伊販賣毒品海洛因予甲○○；又
    伊與甲○○雖無仇恨，然甲○○曾欠伊數千元，伊於向甲○○討債時曾打甲○○
    之耳光，甲○○可能因此懷恨而誣陷伊販毒；亦可能甲○○被查獲施用毒品後，
    圖得法院減刑而誣陷；又伊雖曾擁有車號末三位數字為二九六號之白色機車一輛
    ，然已於八十六年五月十七日將該機車典當，不可能再於同年月二十日騎乘該機
    車外出販賣毒品予甲○○，自不得僅依證人甲○○片面指證及查扣之毒品海洛因
    一包，遽行認定其犯罪，違背刑事訴訟法之證據法則云云。
二、經查被告丁○○如何於前述時地販賣海洛因予甲○○之事實，業據購毒人甲○○
    在警訊、偵查、原審及本院審理中迭次指證綦詳，有其歷次警訊、偵查、審訊筆
    錄附卷可稽，而被告亦坦承有向人借上述000000000號呼叫器使用，核
    與甲○○指證其係以上開號碼之呼叫器與被告連絡交易之情節吻合，而被告丁○○與甲○○於警訊、偵查、審訊中均迭次供證係朋友關係，彼此間並無重大仇恨
    或利害關係衝突情事，倘被告確無販毒情事，衡情甲○○應不致無端虛構誣陷被
    告涉犯販毒重罪。因此甲○○所為不利於被告之指證，尚難認有何違背經驗法則
    或論理法則之情形，應可採信；此外並有甲○○於八十六年五月二十日被警查獲
    之白色粉末（即毒品海洛因）一包（驗餘淨重一‧０六公克）扣案可資佐證，而
    該毒品海洛因一包係甲○○於被警查獲之同日較早前向被告所購得，業據甲○○
    於偵審中迭次供證明確，且上開白色粉末經送請法務部調查局鑑定結果，其成分
    確係海洛因無訛，亦有該局（八六）000000000號鑑定通知書一份附卷
    可稽，足以佐證被告有前述販賣毒品之犯行無疑（其餘各次犯行證據不足詳如後
    述）。
三、被告雖否認全部販毒犯行，並辯稱：甲○○曾欠伊數千元，伊於向甲○○討債時
    曾打甲○○耳光，甲○○可能因此懷恨渠而誣陷伊販毒，亦有可能甲○○被查獲
    施用毒品後，為圖獲得法院減刑而誣陷伊販毒云云。而甲○○於本院上更一前審
    訊問時亦附和被告之辯詞，改稱事實上係與被告合資向他人購買毒品安非他命，
    伊被警查獲後係警方要其供出來源，企圖獲得減刑而誣稱係向被告購買毒品海洛
    因云云。惟查被告於警訊、偵查及原審審理時均供稱：伊與甲○○並無仇恨，而
    伊於原審審理時雖稱甲○○以前曾欠伊金錢，並曾逼其還錢，但與本案無關等語
    （見警訊卷第七頁反面、偵查卷第十六頁反面、原審卷第八頁）。茲又改稱：可
    能係因向甲○○討債時曾打甲○○耳光，致懷恨在心而誣指其販毒云云，與其前
    供不符，且被告既稱甲○○僅欠數千元，金額不高，縱被告於催討債務時曾打證
    人甲○○耳光一下，衡諸常情，甲○○當不致僅為此輕微細故，即虛構誣陷被告
    涉犯販毒重罪，被告所辯甲○○為上述索債事由而誣陷渠一節，尚與情理有悖，
    難予遽信。因此被告上揭所辯及甲○○嗣於本院上更(一)審審理時所為附合被告之
    辯詞，均與情理不符，尚難憑採。至被告雖另辯稱：伊雖曾擁有車號末三位數字
    為二九六號白色機車一輛，然已於八十六年五月十七日將該機車典當，不可能再
    於同年月二十日騎乘該機車外出販賣毒品予甲○○云云，然據甲○○在原審證稱
    ：八十六年五月二十日，被告係駕駛汽車前來，並非騎乘前開白色機車等語，且
    被告為警誘捕時亦駕駛小客車前往，經警搜索未查獲毒品，有警員乙○○到庭結
    證在卷。從而縱認被告所辯前述機車已於八十六年五月十七日典當予他人，亦無
    法據此排除其於八十六年五月二十日販賣毒品海洛因予甲○○之事實，是被告空
    言否認販賣毒品，要係事後卸責之詞，不足採信。
四、被告雖又辯稱：法院僅依證人甲○○片面指證及前述查扣之毒品海洛因一包，遽
    行認定其犯罪，顯屬率斷並違背刑事訴訟法之證據法則云云。然查刑事訴訟法上
    所謂證據，其範圍原不限於直接人證與物證，舉凡與待證事實有關連性之直接、
    間接證據或與證明「證據憑信性」存在或強弱之間接情況證據等相關資料，尚非
    不得由法院本於經驗法則及論理法則，依客觀推理作用，據以直接或間接推斷認
    定事實。綜觀本件全卷證據資料，已查得前述得據以補強確認甲○○所為不利於
    被告證述之任意性與真實性之各項間接情況證據。次查販賣毒品為刑度極重之罪
    ，法院為確切保障被告之合法權益，避免認定稍有所失而冤枉被告，固不宜僅憑
    購買者片面之指證，不查明其所為不利於被告之指證是否與事實相符而得以確信
    為真實，即遽行率予認定被告之販賣毒品犯行。惟購買毒品者，其本身並非販毒
    罪之被告，亦非為本件販毒罪共犯，縱其在原審因涉嫌施用毒品罪而被列為同案
    被告，然係因起訴或審判便利而同列於一案，尚未能因此即謂其等間就本件販毒
    犯罪成立所謂共犯關係，亦難謂其購買毒品行為即與販毒行為即必然能成立所謂
    「對向犯罪」之必要共犯關係，因此，購買毒品之人若針對被告所涉販毒罪案件
    之陳述，在審判上其身分及陳述應僅屬證人及證言之性質，而非本案之共同被告
    或相對必要共犯關係。申言之，甲○○在本案所為關於被告有無販毒或如何販毒
    之陳述，其性質應屬關於本件被告是否涉及販毒犯罪之「證言」，而非屬於「被
    告犯罪之自白」或「共犯所為不利於其他共犯之供述」之範疇。雖論者有謂購買
    毒品如供出來源可藉以向法院請求減刑之寬典，因此購買者所為來源之供述基於
    本身有利之考量，往往有作不實供述之危險性存在，因此其關於購買來源供述之
    真實具有高度不確定性及危險性存在，不宜作為認定被告販毒犯行之唯一依據云
    云。然查被告是否有販毒之行為，與購毒者或施用者本身並無絕對之利害關係存
    在，法律雖規定購買者供出來源，並因而破獲者可請求法院減刑之優待，然必須
    其所供屬實，方能真正獲得減刑之機會，非謂其隨意虛偽供述來源，法院不加調
    查即可獲減刑。「購毒者」在偵審中所為不利於「販毒被告」之指證在證據法則
    上屬「人證」之一種，與「被告之自白」經法律特別規定不得作為認定事實唯一
    證據之情形顯然不同，茍購買毒品者係精神正常之人，亦無任何證據資料足以證
    明其有藉此圖謀私利或挾怨誣陷被告之可能性存在，則其所為供出毒品來源之證
    述，應依一般證人證詞之採證法則（即經驗法則與論理法則）予以審認採擇。
    況甲○○所述與被告連絡交易之方法即呼叫器號碼與被告所供者已然相符。被告
    雖辯稱與甲○○合資購買毒品海洛因云云，惟與甲○○之前所供者不符，被告所
    辯應係避重就輕，圖卸刑責之詞。又查被告既不承認其有前開販賣毒品之事實，
    甲○○亦未必能知悉被告販賣毒品從中賺取差額利益之正確金額，甲○○於本院
    前審亦已翻異前供改為迴護被告之證詞，因此，關於被告本件販毒行為究竟賺取
    金額利潤若干，在事實上其調查之途徑已窮。惟查判斷本件被告販毒行為其主觀
    上是否基於營利之意圖而為，並不以直接證據為限，茍基於間接事實及各項情況
    證據資料並參酌社會現況，依經驗法則或論理法則予以合理判斷者，應難認為有
    何採證不當或違法情事，再查毒品海洛因物稀價昂，取得不易，且為政府嚴予查
    緝之違禁物，而販賣毒品之刑責甚重，其法定本刑為死刑或無期徒刑，凡販賣毒
    品者苟無利潤可圖，衡情應無甘冒被查緝法辦重刑之危險而無端供應他人，衡諸
    常情，應無此可能，基上說明，堪認本件被告販入毒品海洛因之價格必較販出之
    價格為低，而有從中賺取差額利潤圖利之意圖，此應屬合於論理法則且不違背社
    會通常經驗之理性判斷，絕非憑空所作之臆測。又本件係在警方監視下由甲○○
    打呼叫器給被告丁○○佯稱要再向其購買海洛因，而約丁○○到臺南縣立文化中
    心見面，始由警方逮獲丁○○，此經本院再次傳訊當時逮獲被告丁○○之偵查員
    乙○○於本院前審調查中證稱：「甲○○供稱係向綽號茂仔（即丁○○）購買毒
    品，後來甲○○打呼叫器給綽號茂仔說要買毒品，約在新營文化中心，丁○○出
    來才被我們抓到」等語甚詳在卷（詳本院八十八年度重上更(三)字第一六０號卷第
    四五頁反面）；本院本審調查時證人乙○○更明確證稱：「他（甲○○）說他需
    要四號仔，看他有沒有」（詳本審卷八十九年五月三十一日訊問筆錄），顯見甲○○確係向被告丁○○購買海洛因，而非要與被告合資購買毒品海洛因。綜上所
    述，本件事證明確，被告意圖營利而販賣毒品海洛因之犯行，至堪認定。
五、查被告行為後肅清煙毒條例已於八十七年五月二十日修正公布為毒品危害防制條
    例，並於同年月二十二日生效實施，惟比較新舊法結果，以舊法即肅清煙毒條例
    規定販賣毒品罪之刑度較輕，較有利於被告，依刑法第二條第一項但書之規定，
    本件自應仍依肅清煙毒條例處斷。按海洛因係肅清煙毒條例第二條所稱毒品，被
    告竟予販賣。核其所為，係犯同條例第五條第一項販賣毒品罪。其持有毒品海洛
    因之低度行為，為其後進而販賣之高度行為所吸收，不另論罪。本件所犯之法定
    刑為死刑或無期徒刑，但被告販賣毒品調查所得之事證僅止一次，若遽以死刑或
    無期徒刑定罪，顯非立法之本意，不無法重情輕之憾，且本件販毒者與購毒者，
    係因吸毒認識之朋友，應屬互通有無或賺取蠅頭小利而販賣，其犯之情狀可堪憫
    恕，爰依刑法第五十九條規定，予以酌減其刑。又甲○○經警授意於同日下午四
    時餘打丁○○0000000號呼叫器給丁○○，佯稱向其再購買五千元之毒品
    海洛因，並約在臺南縣新營市○○路臺南縣立文化中心見面，警方乃於同日下午
    四時三十分許，在臺南縣新營市○○路臺南縣立文化中心前查獲丁○○部分事實
    ，因警方逮捕丁○○時，丁○○身上及車上並無毒品，此經警員乙○○到庭結證
    在卷（詳本審八十九年五月三十一日訊問筆錄），要難認定此次前來，有販賣毒
    品之行為，合予敘明。
六、原審以被告罪證明確，因予論罪科刑，固非無見，惟(一)原判決宣判時，上開毒品
    危害防制條例尚未修正公布，致不及為新舊法之比較適用，尚有未洽。(二)有罪之
    判決書，應於理由內記載認定犯罪事實所憑之證據。所謂證據，舉凡犯罪行為之
    實施及態樣，與適用法律有關之一切證據，均應詳為記載，否則即有理由不備之
    違法。本件原判決事實記載被告自八十五年八月起，在臺南縣新營市文化中心或
    球館一帶，先後販賣毒品海洛因予甲○○共四十次，既無每次交易時間、地點、
    數量、價格，縱或確有此事實，亦無證據可資證明被告賣予甲○○之物係毒品海
    洛因，原判決此部分不備理由甚明，亦有未洽（詳如後述）。被告上訴意旨，仍
    執前詞，否認犯罪，雖無理由，惟原判決既有可議，自應由本院將原判決關於被
    告丁○○部份撤銷改判，爰審酌被告丁○○因施用毒品結識甲○○，犯罪係同好
    中互通有無，犯罪手段平和，及販賣毒品殘害他人身心健康，並危害社會秩序，
    犯罪後猶堅不吐實，否認販毒犯行殊無悔意等一切情狀，量處有期徒刑十二年，
    以資懲儆。扣案之海洛因一包（驗餘淨重一‧０六公克），係被告販賣予證人甲○○之毒品，非被告所有，且原判決已在其所有人即原審同案被告甲○○科刑主
    文項下，依肅清煙毒條例第十二條前段之規定宣告沒收並銷燬之，雖毒品應義務
    沒收，本案已無重覆諭知沒收銷燬必要；又被告販賣毒品海洛因所得共一萬元，
    雖未扣案，仍應依肅清煙毒條例第十三條第一項之規定諭知沒收。
七、公訴意旨另以：丁○○基於意圖營利之概括犯意，自八十五年八月間起，連續在
    臺南縣新營市文化中心附近或其他不特定之地點，以新臺幣二千元、三千元或一
    萬元不等之代價，非法販賣毒品海洛因予甲○○施用，因認丁○○該部分另涉有
    連續販賣毒品罪嫌云云。
八、公訴人認為被告丁○○涉有右揭非法販賣毒品部分罪嫌，無非係以甲○○被警方
    查獲其施用毒品後之供述為唯一論據。
九、按犯罪事實應依證據認定之，無證據不得推定其犯罪事實；又不能證明被告犯罪
    者，應諭知無罪之判決，刑事訴訟法第一百五十四條、第三百零一條第一項分別
    定有明文。又認定不利於被告之事實，須依積極證據，苟積極證據不足為不利於
    被告事實之認定時，即應為有利於被告之認定，更不必有何有利之證據；事實之
    認定，應憑證據，如未能發現相當證據，或證據不足以證明，自不能以推測或擬
    制之方法，為裁判基礎最高法院三十年上字第八一六號、四十年臺上字第八六號
    判例亦可參照。
十、訊之上訴人即被告丁○○矢口否認有右揭販賣毒品海洛因之犯行，並辯稱：伊沒
    賣海洛因給甲○○，伊係與甲○○合買施用等語。經查，施用毒品之罪供出煙毒
    來源，因而破獲者，得減輕其刑，修正前肅清煙毒條例第十一條定有明文。因此
    關於販賣毒品之案件，施用者所為曾向被告購買毒品之陳述，因屬有利於己之供
    詞，自須無瑕疵可指，且經調查又有其他證據足以證明與事實相符者，始得採為
    論罪科刑之論據。本件公訴人認為被告丁○○涉嫌販賣毒品予甲○○施用，除甲○○之供述外，別無其他確切證據可資佐證。能否僅憑甲○○供證，即認定被告
    丁○○有販賣毒品之犯行，誠有疑問。再查甲○○自警訊以迄本院審理中所為證
    述內容，前後反覆不一，難以遽信，其於警訊中雖供稱：「我平時所注射的洛因
    是向綽號『茂仔』的男子購買的，大約購買四十次，每次數量不一定，有時二千
    元買一包，有時三千元買一包，最多是一萬元買一包．．」；於原審則稱：「四
    十次可以確定，價格為二千元、三千元、五千元或一萬元不等（價格一萬元者一
    次，五千元共三次，三千元共十五次，二千元共二十一次）」等語。但甲○○於
    本院八十七年度上更(一)審八十七年五月十一日以後則改稱：「是我和丁○○一起
    出資買洛因的」，前後不一，自難信憑。況且甲○○供出所施用毒品之來源因而
    破獲，經原審依肅清煙毒條例第十一條之規定減輕其刑，此有原審判決可佐，是
    甲○○是否真為圖減輕刑責而誣指，亦不無可能。從而甲○○之證言，除扣得毒
    品為證部分外，其餘各次要難僅憑甲○○之供證，為被告有罪之唯一證據。縱或
    甲○○所言為真，上開四十次買賣之物品，亦無證據證明係屬毒品海洛因。是被
    告自八十五年八、九月間起，連續在臺南縣新營市一帶，販賣毒品海洛因予甲○○共四十次部分事實，依調查所得證據，尚不足證明其有此部分販賣毒品犯行，
    原本應依法諭知無罪判決，惟公訴人認此部分犯罪事實，與前開有罪部分事實，
    有連續犯關係，為裁判上一罪，爰不另為無罪諭知，併此敘明。
據上論斷，應依刑事訴訟法第三百六十九條第一項前段、第三百六十四條、第二百九
十九條第一項前段，肅清煙毒條例第五條第一項、第十三條第一項、刑法第二條第一
項但書、第十一條前段、第五十九條，判決如主文。
本案經檢察官曾顯智到庭執行職務。
中    華    民    國      八十九      年      七      月      十八      日
                                  臺灣高等法院臺南分院刑事第五庭
                                      審判長法官  茆    臺    雲
                                            法官  蔡    長    林
                                            法官  李    文    福
右正本證明與原本無異。
如不服本判決，應於判決送達後十日內向本院提出上訴狀，其未敘述理由者並應於提
出上訴狀後十日內向本院補提理由書（應附繕本)。
                              法院書記官  徐    瑞    清
中    華    民    國      八十九      年      七      月      十九      日
附錄：本判決論罪法條
肅清煙毒條例第五條第一項：
販賣、運輸、製造毒品、鴉片或麻煙者，處死刑或無期徒刑。


司法院資訊處製作；財團法人民間司法改革基金會備份。
